【裁判字號】    99,毒抗,119
【裁判日期】    990929
【裁判案由】    聲請觀察勒戒
【裁判全文】
臺灣高等法院高雄分院刑事裁定         99年度毒抗字第119號
抗  告  人
即  被  告  甲○○
上列抗告人因聲請觀察勒戒案件，不服臺灣屏東地方法院中華民
國99年8月18日裁定（99年度毒聲字第373號），提起抗告，本院
裁定如下：
    主  文
抗告駁回。
    理  由
一、本件抗告意旨略以：被告與共犯之自白，不得作為有罪判決
    之唯一證據，抗告人並未於民國（下同）99年1月26日13時
    許，在屏東縣萬巒鄉○○路96之2號，施用甲基安非他命，
    於警詢時是警員因他案通知抗告人到案說明，當時抗告人並
    未承認上開施用第二級毒品之犯行，惟警員以如不承認將不
    斷到抗告人上班處所拘提，且當時稱承認就不會有事，抗告
    人為免在工作處所受搔擾，不得已才承認於上開時地施用甲
    基安非他命毒品一次，但警員並未到上開處所搜查是否有相
    關之施用毒品及器材，故原審僅以抗告人於警詢中之自白為
    論罪依據，顯與上開規定相違，況警詢筆錄並未經調查，且
    抗告人又否認有上開犯行，依刑事訴訟法第159條之2規定，
    應無證據能力。又警詢中送鑑定之尿液，並未能證明即係向
    抗告人所採之尿液，又何能僅以該檢驗之尿液有甲基安非他
    命陽性反應，即據以認定抗告人確有於上述時地施用第二級
    毒品甲基安非他命，原審就此亦有未盡調查之責等語。
二、按施用第1 級毒品者，處6 月以上5 年以下有期徒刑；施用
    第2 級毒品者，處3 年以上有期徒刑。又犯毒品危害防制條
    例第10條之罪者，檢察官應聲請法院裁定，令被告入勒戒處
    所觀察、勒戒，其期間不得逾2 月。毒品危害防制條例第10
    條第1 、2 項、第20條第1 項分別定有明文。故施用第1 、
    2 級毒品者，依前揭規定本應科以刑罰，惟基於刑事政策，
    對合於一定條件之施用者，則依同條例第20條、第23條之規
    定，施以觀察、勒戒及強制戒治之保安處分。易言之，毒品
    危害防制條例本「除刑不除罪」之原則，以「勒戒」「戒治
    」代替原有「刑罰」之處罰，對犯該條例第10條之施用毒品
    罪者，規定應先送勒戒處所觀察、勒戒，此為強制規定，檢
    察官及法院自無斟酌之餘地。次按，毒品危害防制條例所規
    定之觀察、勒戒處分，其立法意旨在幫助施用毒品者戒除毒
    癮，該處分之性質非如刑罰僅在於懲戒行為人，而係為消滅
    受處分人再次施用毒品之危險性，目的係在戒除行為人施用
    毒品身癮及心癮之措施，故觀察勒戒係導入一療程觀念，針
    對受處分人將來再施用毒品之危險，所為預防、矯治措施之
    保安處分，以達教化與治療之目的。準此，毒品危害防制條
    例第20條第1項乃明定觀察勒戒由檢察官以「聲請」方式，
    法院則以「裁定」為之，其法定程序既係「聲請與裁定」，
    而非「起訴與判決」，檢察官及法院自無必須依刑事訴訟法
    所定證據裁判主義（直接審理、嚴格證明、被告以外之人於
    審判外之陳述無證據能力等）之偵查起訴、審理判決等刑事
    訴訟之法定程序，即非必須傳喚被告到場，與以辯明犯罪嫌
    疑之機會，始得聲請及裁定將被告令入勒戒處所施以觀察、
    勒戒處分。
三、經查：
  (一)本件抗告人即被告甲○○（下稱被告）被查獲本件施用毒品
    之始末經過，係屏東縣警察局東港分局依法向法院聲請核發
    通訊監察書，對被告實施通訊監察，監聽被告所持有之門號
    0000000000號行動電話，發現其涉嫌向持有門號0000000000
    號、0000000000號、0000000000號等之毒品上游者購買毒品
    ，警察乃於99年1月27日上午10時19分進行調查，將被告帶
    回警所調查製作警詢筆錄，被告對於上開電話間之通訊監察
    譯文內容，坦承係其向上開毒品上游者洽購毒品之通話內容
    無訛，並供出其購買之毒品來源，係賴勇誠、賴瑞男等人（
    見警卷第2頁第14行起至第5頁），並供承上開所購買之第二
    級毒品甲基安非他命，係供自己施用，進而自白其於99年1
    月26日13時許，在屏東縣萬巒鄉○○路96之2號住處，以將
    少許甲基安非他命放入玻璃球內燒烤形成煙霧再吸食之方式
    ，施用甲基安非他命等語（見警卷第2頁第5行起至同頁第13
    行），以上有屏東縣警察局東港分局99年7月10日東警分偵
    字第00990011329號刑事案件報告書、被告警詢筆錄等在卷
    可稽，按被告係經警依法實施通訊監察而查悉其涉嫌購買第
    二級毒品甲基安非他命，警察因而對其進行調查，被告於接
    受調查中，既先坦承該通訊監察譯文係伊向他人購買毒品之
    通話內容無訛，並進而供出及指認毒品來源者，且供稱購買
    之毒品係供己施用，則其進而主動再詳實供出如上揭施用毒
    品之時間、地點、方法等自白，核與日常生活之通常經驗，
    並不違背，堪認係出於其自由意願，此部分之自白有任意性
    。此觀被告於該次警詢調查結束前，尚能供稱：「（你對於
    本案是否有補充意見？）我有坦承並供出賣毒品給我的人，
    我也是初犯希望能讓我沒有留下這個案底，希望檢察官給我
    一個機會等語。（你以上所言是否實在？）實在。（你以上
    所言是否出於自由意識之下回答？是的沒錯」等語（見警卷
    第6頁第11-17行），即足徵被告於警詢之陳述確有任意性甚
    明。被告抗告意旨以警詢時警察表示「如不承認將不斷到被
    告上班處所拘提」等，對伊脅迫，伊始不得已承認有施用第
    二級毒品云云，然不惟與上揭警詢過程中其自己所陳述之內
    容及客觀事實不符，且被告未舉證以實其說，空言主張，洵
    難憑信。
  (二)次查，警察於被告自白購入之第二級毒品甲基安非他命係供
    自己施用後，徵得被告之同意，對被告進行採尿，將乾淨空
    瓶交由被告自行排放入尿液，並在被告面前封緘該瓶被告所
    排放之尿液，及依規定將該瓶尿液編號為東警分字第990102
    0號等事實，已載明於被告之警詢筆錄，並經被告於警詢中
    陳稱：「我同意採尿。尿液是我親自排放的沒錯。尿液是當
    我面封緘沒錯。尿液編號為東警分字第0000000號」等語相
    符（見警卷第6頁），復有尿液採證編號對照表、尿液初步
    檢驗報告單、採集尿液、初步檢驗尿液之照片3張等在卷可
    資佐證（見警卷第9-12頁），足認警察對被告採尿之程序合
    法，而上開編號之尿液經送檢驗結果，確呈甲基安非他命陽
    性反應無訛，此亦有台灣檢驗科技股份有限公司99年2 月9
    日檢體編號「0000000 」之濫用藥物尿液檢驗報告在卷可憑
    （見警卷第13頁），上開受檢驗尿液之編號為「0000000 」
    號，核與由被告排放入瓶內、並於被告面前封緘、編號之該
    瓶尿液之編號第「0000000 」號，完全相符，堪認係被告之
    尿液無訛，被告提起抗告泛稱：「警詢中送鑑定之尿液，並
    未能證明即係向抗告人所採之尿液」云云，毫無事實根據之
    空泛亂指摘，殊不足採。
  (三)末查，被告上開其有施用第二級毒品甲基安非他命之自白，
    既係在其自由意識下之陳述，具有任意性，且其供承於上揭
    時間即99年1月26日下午1時施用第二級毒品甲基安非他命乙
    節，與其於99年1月27日下午12時26分經警採尿送驗（見警
    卷第6頁），呈甲基安非他命陽性反應，採尿時間距其施用
    毒品時間係在24小時內，且甲基安非他命濃度高達17510ng/
    ml（見警卷第13頁），足徵被告於警詢中所為其於上揭時間
    、地點以燒烤吸食其煙霧氣體方式施用第二級毒品甲基安非
    他命之自白，與事實相符，依刑事訴訟法第156條「被告之
    自白，非出於強暴、脅迫、利誘、詐欺、疲勞訊問、違法羈
    押或其他不正之方法，且與事實相符者，得為證據。」之規
    定，自得為認定被告有施用第二級毒品之證據。又刑事訴訟
    法第159條之2係專指被告以外之人於審判外之陳述，如係被
    告本人於警詢之陳述，並無該條無證據能力之適用。末按，
    毒品危害防制條例第20條第1項乃明定觀察勒戒由檢察官以
    「聲請」方式，法院則以「裁定」為之，其法定程序既係「
    聲請與裁定」，而非「起訴與判決」，檢察官及法院自無必
    須依刑事訴訟法所定證據裁判主義之嚴格證明法則，踐行調
    查證據程序，已詳如上述。被告抗告意旨以警員並未到上開
    其住處搜查是否有相關之施用毒品及器材，而指摘原審僅以
    被告於警詢中之自白為論罪依據，顯與刑事訴訟法之規定相
    違，又被告警詢筆錄並未經法院調查，且抗告人又否認有上
    開犯行，主張依刑事訴訟法第159條之2規定，無證據能力云
    云，依上開論述分析及說明，此部分之抗告，非有理由。
四、綜上各節所述，本件被告甲○○既有施用第二級毒品甲基安
    非他命之行為，檢察官以上開事證，逕向原審法院聲請裁定
    觀察勒戒處分，原審法院，亦以被告施用第二級毒品之事證
    明確（被告施用毒品之自白有任意性，且與尿液檢驗報告呈
    甲基安非他陽性反應之事實相符），逕以裁定命被告應送勒
    戒處所觀察勒戒，其期間不得逾二個月。核其認事用法，均
    無違誤，被告以前揭情詞提起抗告，指摘原裁定不當，均無
    理由，應予駁回。
五、據上論斷，應依刑事訴訟法第412 條，裁定如主文。
中    華    民    國    99    年    9    月    29    日
                刑事第五庭    審判長法  官  曾永宗
                                    法  官  任森銓
                                    法  官  鍾宗霖
以上正本證明與原本無異。
不得再抗告。
中    華    民    國    99    年    9     月    29    日
                                    書記官  邱麗莉

司法院資訊處製作；財團法人民間司法改革基金會備份。
